【裁判字號】    97,家上,185
【裁判日期】    970923
【裁判案由】    離婚
【裁判全文】
臺灣高等法院民事判決                 97年度家上字第185號
上  訴  人  乙○○
被  上訴人  甲○○
上列當事人間請求離婚事件，上訴人對於中華民國97年4 月23日
臺灣新竹地方法院97年度婚字第96號第一審判決提起上訴，本院
於97年9 月9 日言詞辯論終結，判決如下：
    主      文
上訴駁回。
第二審訴訟費用由上訴人負擔。
    事實及理由
壹、程序方面：
一、按結婚或兩願離婚之方式及其他要件，依行為地之規定。判
    決離婚之事由，依臺灣地區之法律，臺灣地區與大陸地區人
    民關係條例第52條定有明文。本件上訴人係中華民國國民，
    為臺灣地區人民，被上訴人為黑龍江省海輪縣人，為大陸地
    區人民。本件離婚事件，應適用中華民國法律，合先敘明。
二、次按不變更訴訟標的，而補充或更正事實上或法律上之陳述
    者，非為訴之變更或追加，民事訴訟法第256 條定有明文。
    上訴人起訴主張被上訴人違背婚姻承諾匯錢回大陸，未將薪
    資半數交上訴人作為家用、擬為上訴人換妻等難以維持婚姻
    之重大事由，依民法第1052條第2 項請求判決離婚（見原審
    卷第4-7 頁起訴狀）。原審駁回上訴人之訴，上訴人不服提
    起上訴。於本院審理中，上訴人補充陳述被上訴人不履行同
    居義務、與前夫有性行為等情，亦為本件難以維持婚姻之重
    大事由等語（見本院卷第17-20 頁上訴理由狀），依前揭規
    定，非屬訴之變更或追加，併予敘明。
貳、實體方面
一、上訴人主張：兩造係夫妻，於民國（下同）92年7 月30日，
    在大陸地區廣西省柳州市公證結婚。詎被上訴人違背婚姻承
    諾，匯錢回大陸，未將薪資半數交上訴人作為家用；擬以大
    陸籍女子陳霞之照片，為伊換妻；不履行同居義務；仍與前
    夫有性行為等難以維持婚姻之重大事由，爰依民法第1052條
    第2 項規定，請求判決離婚。
二、被上訴人則以：伊未承諾不匯錢給兒子；亦未同意將薪資半
    數交上訴人作為家用；「陳霞」照片係希望上訴人代為介紹
    相當之對象；上訴人如不使用「威而剛」無法行房，伊未拒
    絕房事；否認與前夫有性行為等語，資為抗辯。
三、原審對上訴人之請求，判決：上訴人之訴駁回。上訴人不服
    ，提起上訴，聲明：(一)原判決廢棄。(二)准上訴人與被上訴人
    離婚。被上訴人則聲明：駁回上訴。
四、按有前項以外之重大事由，難以維持婚姻者，夫妻之一方得
    請求離婚。但其事由應由夫妻之一方負責者，僅他方得請求
    離婚，民法第1052條第2 項定有明文。所稱「有前項以外之
    重大事由，難以維持婚姻者」，係抽象的、概括的離婚事由
    ，此乃緣於74年修正民法親屬編時，為因應實際需要，參酌
    各國立法例，導入破綻主義思想所增設，其事由應由夫妻一
    方負責者，僅他方得請求離婚；客觀判斷婚姻是否「難以維
    持婚姻之重大事由」致生破綻而無回復希望之標準，應以一
    方主張難以維持婚姻之事實，是否已達於任何人倘處於同一
    境況，均將喪失維持婚姻意欲之程度而定（最高法院94年度
    台上字第115 號判決要旨參照）。本件上訴人主張：兩造於
    92年7 月30日，在大陸地區廣西省柳州市公證結婚，現婚姻
    關係仍存續中，業據提出戶籍謄本、結婚證書為證，被上訴
    人對此亦不爭執，自堪信為真。惟，上訴人主張被上訴人違
    背承諾匯錢回大陸、未交付薪資、換妻、不履行同居、與前
    夫為性行為等難以維持婚姻之重大事由云云，被上訴人則以
    前詞置辯。茲就上開上訴人所主張各項難以維持婚姻之重大
    事由，是否成立？分述如下：
  (一)上訴人主張：被上訴人「結婚時」在大陸地區柳州地方法院
    公證處的紀錄中承諾，婚後毋需負擔其與前夫所生兒子之生
    活費用。但，被上訴人第一次寄錢回大陸，其金額高達美金
    1000元，4 年來薪資總額約150 萬元均拿回大陸；被上訴人
    於「回大陸探親前」又承諾，回台後將薪資半數交上訴人作
    為家用，亦未實現云云；被上訴人則予否認，並以身為人母
    資助親生兒乃人情之常，上訴人承諾每月支付伊1 萬1 千元
    亦未實現等語置辯。查，上訴人未提出任何證據證明被上訴
    人確有上開承諾，其此部分之主張，即無足取。參以上訴人
    供承「兩造每月收入都差不多，總金額超過5 萬元…上訴人
    每月收入2 萬餘元」（見本院卷第19頁）等情，從客觀情狀
    研判，被上訴人未將薪資半數交上訴人之行為，並無危害上
    訴人致不能保持基本生活所需程度的立即危險，難認兩造已
    喪失維持婚姻之意思，自非難以維持婚姻之重大事由。
  (二)上訴人又主張：被上訴人自大陸攜回大陸籍女子陳霞的照片
    ，擬由陳霞替代被上訴人再與上訴人結婚云云；被上訴人則
    予否認，並以「陳霞」照片係希望上訴人代為介紹相當之對
    象等語置辯。查，被上訴人自大陸攜回大陸籍女子陳霞的照
    片，業據上訴人提出照片一紙為證，被上訴人對此亦不爭執
    ，固可採信。但，該照片除記載陳霞身高、電話、地址、生
    日、學歷外，別無其他內容之記載（見原審卷第14頁），自
    不足以證明上訴人所述上開換妻等情屬實，上訴人此部分之
    主張，亦難採認。
  (三)上訴人再主張：被上訴人拒絕行房，不履行同居義務達一年
    半之久云云；被上訴人則予否認，並以上訴人已年近80歲，
    如不使用「威而剛」無法行房，伊未拒絕房事等語置辯。查
    ，上訴人係19年2 月16日生，現年78歲，設籍並居住於新竹
    市○區○○路86號之2 ；被上訴人46年2 月3 日生，現年51
    歲，在台居留地及事實上居住地址，亦為新竹市○區○○路
    86號之2 ，分別有戶籍謄本、居留證可憑（見原審卷第10頁
    、第28頁），兩造有「共同居住一處」、「共同生活」之事
    實，堪以認定。次查，上訴人自承：「…結婚時，房事隨即
    協議妥當『由被上訴人叫上訴人吃威而剛』，榮民醫院病歷
    號碼0000000… 記載上訴人經泌尿科醫師診斷，可以吃威而
    剛」等情（見本院卷第17頁上訴人提出之上訴理由狀），足
    認被上訴人抗辯上訴人不使用「威而剛」無法行房，伊未拒
    絕房事等語，尚非無據。此外，上訴人又無其他證據證明其
    已處於履行同居之適狀，卻為被上訴人拒絕之事實，則上訴
    人此部分之主張，亦無足取。
  (四)上訴人主張：被上訴人與其前夫有性行為云云；被上訴人否
    認。查，上訴人對此部分之陳述，並未提出任何證據以實其
    說，無足憑採。
五、綜上所述，上訴人未能舉證證明兩造間有難以維持婚姻之重
    大事，則其依據民法第1052條第2 項規定，請求判決離婚，
    於法要屬無據，不應准許。原審為上訴人敗訴之判決，於法
    並無不合。上訴意旨指摘原判決不當，求予廢棄改判，為無
    理由，應予駁回。
六、本件事證已臻明確，兩造其餘攻擊、防禦方法及未經援用之
   證據，經本院審酌後認對判決結果不生影響，爰不一一論列
   ，附此敘明。
七、據上論結，本件上訴為無理由，依民事訴訟法第449 條第1
    項、第78條，判決如主文。
中    華    民    國    97    年    9     月    23    日
                    民事第十五庭
                        審判長法  官  林恩山
                              法  官  郭松濤
                              法  官  陳雅玲
正本係照原本作成。
如不服本判決，應於收受送達後20日內向本院提出上訴書狀，其
未表明上訴理由者，應於提出上訴後20日內向本院補提理由書狀
（均須按他造當事人之人數附繕本）上訴時應提出委任律師或具
有律師資格之人之委任狀；委任有律師資格者，另應附具律師資
格證書及釋明委任人與受任人有民事訴訟法第466 條之1 第1 項
但書或第2 項（詳附註）所定關係之釋明文書影本。
中    華    民    國    97    年    9     月    23    日
                              書記官  葉國乾
附註：
民事訴訟法第466條之1（第1項、第2項）：
對於第二審判決上訴，上訴人應委任律師為訴訟代理人。但上訴
人或其他法定代理人具有律師資格者，不在此限。
上訴人之配偶、三親等內之血親、二親等內之姻親，或上訴人為
法人、中央或地方機關時，其所屬專任人員具有律師資格並經法
院認為適當者，亦得為第三審訴訟代理人。


司法院資訊處製作；財團法人民間司法改革基金會備份。
